【裁判字號】    98,台上,1789
【裁判日期】    980924
【裁判案由】    分割遺產
【裁判全文】
最高法院民事判決            九十八年度台上字第一七八九號
上  訴  人  甲○○
            戴松（鬆）明
            乙○○
共      同
訴訟代理人  李元德律師
被 上訴 人  丙○○
訴訟代理人  簡坤山律師
上列當事人間請求分割遺產事件，上訴人對於中華民國九十七年
十二月十六日台灣高等法院第二審判決（九十七年度家上字第七
號），提起上訴，本院判決如下：
    主  文
原判決廢棄，發回台灣高等法院。
    理  由
本件上訴人主張：兩造均為被繼承人戴建正之繼承人，上訴人甲
○○、戴松（鬆）明、乙○○為大陸地區人民。詎戴建正於民國
九十三年一月十二日死亡，伊三人已於法定期間內之九十四年六
月九日向台灣宜蘭地方法院（下稱宜蘭地院）為繼承之表示。而
被繼承人在台遺有：(一)坐落宜蘭縣（市○○○○段六結小段九之
三四地號土地及其上建物即宜蘭縣（市○○○○路四七巷六弄九
號房屋（下稱系爭房地）；(二)中華郵政股份有限公司宜蘭郵局（
下稱宜蘭郵局）存款新台幣（下同）四十九萬一千一百十六元及
國防部退伍金四十三萬六千八百元等遺產，兩造迄今無法達成分
割協議等情，爰依台灣地區與大陸地區人民關係條例（下稱兩岸
人民關係條例）第六十七條、民法第一千一百六十四條之規定，
求為准予就上開遺產按應繼分各四分之一分割之判決（第一審判
命兩造就上開宜蘭郵局存款及國防部退伍金之遺產按應繼分各四
分之一比例均分，並駁回上訴人其餘之請求。兩造均聲明不服，
上訴或附帶上訴第二審）。
被上訴人則以：系爭房地為伊賴以居住之不動產，依兩岸人民關
係條例第六十七條第四項但書規定，上訴人為大陸地區人民不得
繼承，其價額不計入遺產總額等語，資為抗辯。
原審以：上訴人主張之事實，業據其提出有戶籍謄本、死亡證明
書、大陸居民身份證、宜蘭地院家事法庭函、遺產稅免稅證明書
、宜蘭郵局及國防部陸軍司令部函等件可稽，且為被上訴人所不
爭，惟以前情詞置辯，經查兩造共同繼承被繼承人之遺產，上訴
人為終止兩造間之公同共有關係，以無法達成協議分割為由，訴
請以裁判分割，於法即非無據，應予准許。次查，被上訴人除與
上訴人共同繼承系爭房地外，於繼承前之六十九年六月五日受訴
外人陳金葉贈與宜蘭縣（市○○○路一四二號房地，並設籍於該
址，有該房地登記謄本及戶籍謄本足稽。則系爭房地自難認係被
上訴人賴以居住之不動產。被上訴人辯稱上訴人不得繼承系爭房
地云云，即不足採。而系爭房地依兩岸人民關係條例第六十七條
第四項前段規定，應將大陸地區繼承人即上訴人之繼承權利折算
為價額予以繼承，非得以其應繼分各四分之一保持分別共有。上
訴人主張該房地按應有部分各四分之一保持共有之分割方法，並
無足採。再系爭房地折算價額，依兩岸人民關係條例第六十七條
第四項、兩岸關係條例施行細則第六十三條及遺產及贈與稅法第
十條第三項之規定，土地部分以移轉現值每平方公尺一萬五千一
百元為準，計四十二萬零一百五十八元、房屋部分經財政部台灣
省北區國稅局核定為二十一萬二千八百元，有土地登記謄本及遺
產稅免稅證明書、全期房屋稅繳納證明書等件可按。系爭房地之
價額為六十三萬二千九百五十八元。則兩造共同繼承被繼承人之
遺產，合計一百五十六萬零八百七十四元。惟查，被繼承人生前
雇工修繕系爭房地費用計三十五萬九千九百八十五元，已經被上
訴人清償完畢，業據證人曾清輝證述屬實，且有收據足憑。且被
上訴人為被繼承人支出喪葬費計六十一萬五千五百五十元，亦經
證人高明芳結證屬實。是被上訴人抗辯其所支付上開修繕費及喪
葬費應由遺產中予以扣除，即非無據。上訴人雖稱其於大陸為被
繼承人治喪，亦有支出喪葬費用云云，惟未提出證據以供斟酌，
自無足採。再被上訴人自繼承開始時即占有、使用系爭房地，並
於九十三年一月十九日以「繼承原因」登記為所有權人，為被上
訴人所不爭執，且有該房地登記謄本可稽，則九十三年起迄九十
七年間之房屋稅、地價稅由被上訴人繳納，自行負擔。又被繼承
人於五十九年四月一日除役，支領退休俸，迄至九十三年一月十
二日死亡，始由被上訴人申請改領一次撫慰金 (即餘額退伍金）
之事實，有桃園龍潭郵政九一○○四號信箱書函、國防部陸軍司
令部函及附件足憑。被上訴人抗辯上開稅款及被繼承人生前由其
扶養之扶養費應自遺產中扣抵云云，亦無足採。綜上，兩造共同
繼承被繼承人之遺產，扣除上開修繕費及喪葬費，尚餘五十八萬
五千三百三十九元，按兩造之應繼分各四分之一比例予以分割，
則兩造各分得十四萬六千三百三十五元（四捨五入），而上訴人
各分得之金額，應由被上訴人依民法第八百二十四條第三項之規
定，予以補償之。上訴人請求分割被繼承人上開遺產，其分割方
法如主文第二項所示。爰將第一審上開宜蘭郵局存款、國防部退
伍金部分遺產按兩造應繼分各四分之一比例均分，並駁回上訴人
其餘請求之判決，均予以廢棄，改判如主文第二項所示。
惟查上訴人主張：被繼承人在台火化之骨灰，上訴人戴松（鬆）
明領回安葬於大陸，所支出費用，被上訴人並未分擔云云，並提
出照片為證（見原審卷第一宗第一一九頁、第二六七頁至第二六
八頁、第二宗第二三頁、第二四頁）。被上訴人對於被繼承人之
骨灰安葬於大陸之事實，亦不爭執；而上訴人就其在大陸為被繼
承人治喪所支出費用項目、金額之陳述，尚欠明確。原審審判長
未行使闡明權令其敘明及舉證，即為不利於上訴人之判斷，自難
謂於法無違。次按遺產未分割前，各繼承人對於遺產全部為公同
共有，民法第一千一百五十一條定有明文。而公同共有物分割之
方法，依同法第八百三十條第二項之規定，除法律另有規定外，
應依關於共有物分割之規定，故遺產分割之方法須具體而明確。
查原審既認依民法第八百三十條第二項、第八百二十四條第三項
之規定准予分割兩造所繼承被繼承人之遺產，包括系爭房地及上
開宜蘭郵局存款、國防部退伍金，則原判決僅說明命被上訴人補
償給付上訴人各十四萬六千三百三十五元，就上開遺產究竟歸何
人取得，卻未敘明，亦有判決不備理由之違法。上訴論旨，指摘
原判決不當，求予廢棄，非無理由。
據上論結，本件上訴為有理由。依民事訴訟法第四百七十七條第
一項、第四百七十八條第二項，判決如主文。
中    華    民    國  九十八  年    九    月  二十四  日
                      最高法院民事第四庭
                          審判長法官  劉  延  村
                                法官  許  澍  林
                                法官  黃  秀  得
                                法官  許  正  順
                                法官  魏  大  喨
      本件正本證明與原本無異
                                      書  記  官
中    華    民    國  九十八  年    十    月    六    日
                                                      ｖ


司法院資訊處製作；財團法人民間司法改革基金會備份。
